臺灣高等法院民事判決　　　　　　　　　 99年度上字第866號
上　訴　人　廖德利
訴訟代理人　徐光佑律師
被 上 訴人　廖評昌
　　　　　　吳玉芬
上二人共同
訴訟代理人　游朝義律師
上列當事人間土地所有權移轉登記事件，上訴人對於中華民國99
年6月22日臺灣宜蘭地方法院99年度訴字第16號第一審判決提起
上訴，本院於100年1月19日言詞辯論終結，判決如下：
    主  文
上訴駁回。
第二審訴訟費用由上訴人負擔。
    事實及理由
一、上訴人主張：上訴人於民國（下同）94年12月23日將坐落宜
    蘭縣三星鄉○○○段326地號、權利範圍全部、面積1,218.7
    5平方公尺之土地（下稱系爭326地號土地）贈與長子即被上
    訴人廖評昌，並依其指示以買賣為原因辦理所有權登記於其
    配偶即被上訴人吳玉芬名下；上訴人復於98年3月2日將同段
    337地號、權利範圍全部、面積1,392.74平方公尺之土地（
    下稱系爭337地號土地）以贈與為原因辦理所有權移轉登記
    予被上訴人廖評昌，而上訴人為贈與時年近90歲，無自行謀
    生能力，被上訴人廖評昌對於上訴人負有扶養義務，然自上
    開不動產移轉登記以來，被上訴人兩人均不曾幫上訴人洗衣
    服，也不曾準備餐點予上訴人食用，對於上訴人生活乃至生
    病住院均不曾聞問，迄未履行扶養義務，爰依民法第416條
    第1項第2款規定以起訴狀繕本送達同時為撤銷上開贈與之意
    思表示，並依不當得利法律關係求為命：被上訴人廖評昌、
    吳玉分應分將系爭337地號、326地號土地所有權移轉登記予
    上訴人之判決。原審判決上訴人敗訴，上訴人不服提起上訴
    。並上訴聲明：(一)原判決廢棄。(二)被上訴人吳玉芬應將坐落
    宜蘭縣三星鄉○○○段326地號、權利範圍全部、面積1,218
    .75平方公尺之土地所有權移轉登記予上訴人。(三)被上訴人
    廖評昌應將坐落宜蘭縣三星鄉○○○段337地號、權利範圍
    全部、面積1,392.74平方公尺之土地所有權移轉登記予上訴
    人。
二、被上訴人則以：上訴人自90年起陸續將其名下土地分別贈與
    被上訴人廖評昌、次子廖評文、三子廖評陽、四子廖評淇及
    女兒廖美芬，被上訴人廖評昌受贈系爭326、337地號土地實
    係上訴人預為分配其財產，並非冀望被上訴人廖評昌盡扶養
    義務所為，且上訴人次子廖評文遷居宜蘭縣宜蘭市、三子廖
    評陽遷居於新北市土城區、四子廖評淇身心不健全、女兒廖
    美芬出嫁後住於新北市土城區，僅被上訴人廖評昌自57年起
    即與上訴人世居於宜蘭縣三星鄉目前之住處，照顧上訴人已
    達41年，無論上訴人贈與被上訴人廖評昌系爭326、337地號
    土地前後，被上訴人廖評昌均侍奉上訴人如昔，未曾改變，
    並無所謂未盡扶養義務之情事，況上訴人配偶早於97年3月1
    日即住進聖母醫院養護之家，無法提供上訴人三餐，且印尼
    籍外勞亦於98年1月回國，若非被上訴人提供上訴人三餐及
    照護，顯無其他子女或外人可能為之，另上訴人遭廖評陽帶
    至新北市土城區同居後，被上訴人尚自99年5月21日起按月
    匯款新臺幣（下同）2,500元予上訴人充當生活費，上訴人
    指稱被上訴人未盡扶養義務顯不實在。又上訴人既稱被上訴
    人廖評昌自30多年前開始即不孝，縱上訴人前開所述實在，
    則其分別於94年12月23日、98年3月2日將系爭326、337地號
    土地贈與被上訴人廖評昌，顯該當於民法第416條第2項規定
    之宥恕，上訴人自無從撤銷其所為之贈與，且上訴人提起本
    件訴訟距其贈與行為已逾1年，則上訴人行使撤銷權亦逾法
    定除斥期間等語，資為抗辯。並答辯聲明：上訴駁回。
三、兩造不爭執事項（見本院卷第97頁背面、第105頁反面、第4
    頁）：
  (一)系爭326地號土地原為上訴人所有，嗣由上訴人贈與被上訴
    人廖評昌，並依被上訴人廖評昌指示於94年12月23日以買賣
    為原因，移轉登記於被上訴人吳玉芬名下。
  (二)系爭337地號土地原亦為上訴人所有，嗣於98年3月2日以贈
    與為原因，移轉登記為被上訴人廖評昌所有。
  (三)上訴人遷居新北市○○區○○路1段11號之3前，與被上訴人
    共用宜蘭縣三星鄉○○路100號之門牌號碼，而分別居住於
    各自獨立門戶之隔壁房屋。
    以上事實為兩造所不爭執，並有系爭326、337地號土地登記
    申請書、登記謄本、被上訴人廖評昌、吳玉芬戶籍謄本可稽
    （見原審羅調字卷第5-40頁），堪信為真實。
四、上訴人主張被上訴人廖評昌對其有扶養義務而不履行，爰撤
    銷對被上訴人廖評昌所為系爭326、337地號土地之贈與，依
    不當得利法律關係，被上訴人應分別將系爭326、337地號土
    地所有權移轉登記予上訴人等情，為被上訴人所否認，並以
    前揭情詞置辯。
五、按受贈人對於贈與人，有對於贈與人有扶養義務而不履行者
    ，贈與人得撤銷其贈與；前項撤銷權，自贈與人知有撤銷之
    原因之時起，1年內不行使而消滅。贈與人對於受贈人已為
    宥恕之表示者，亦同。民法第416條第1項第2款、第2項分別
    定有明文。是本件首應審酌者為上訴人行使撤銷權是否逾1
    年之除斥期間？或上訴人對被上訴人已為宥恕？
  (一)本件上訴人主張其本與配偶互相照應，初無需子女負盡扶養
    之責，俟伊配偶98年6月24日死亡，伊頓失依靠，始需子女
    扶養，被上訴人廖評昌自98年6月24日起未履行扶養義務，
    伊於98年11月26日起訴（見原審羅調字卷第2頁原審收狀章
    所示）並為撤銷贈與之意思表示，尚未逾1年除斥期間云云
    （見本院卷第26、102頁）。
  (二)經查上訴人訴訟代理人於原審主張上訴人原聘有外籍勞工照
    顧居家生活，被上訴人廖評昌於受贈（即94年12月23日、98
    年3月2日）系爭土地後，即未履行其扶養義務等語（見原審
    訴字卷第32、84頁）；然上訴人訴訟代理人於上訴本院後改
    稱被上訴人廖評昌係自上訴人配偶98年6月24日死亡後未履
    行扶養義務等語（見本院卷第26、102頁），上訴人訴訟代
    理人前後所述不一，是否可信，即屬存疑。又上訴人於原審
    自陳被上訴人廖評昌於土地登記之前就不孝了等語（見原審
    訴字卷第25頁）；於本院復稱：被上訴人廖評昌自64年起即
    對伊未盡扶養義務等語（見本院卷第56頁反面）；則上訴人
    本人認被上訴人廖評昌未履行扶養義務係自系爭326地號土
    地於94年12月23日因贈與被上訴人廖評昌並依廖評昌指示登
    記予被上訴人吳玉芬之前，上訴人於98年11月26日始撤銷系
    爭326地號土地贈與之意思表示，顯已逾上訴人知悉被上訴
    人廖評昌對其未履行扶養義務之1年除斥期間；縱未逾除斥
    期間，上訴人於98年3月2日再度贈與系爭337地號土地予被
    上訴人廖評昌，亦顯然上訴人對其主張被上訴人廖評昌未履
    行扶養義務之行為已為宥恕。揆諸前開民法第416條第2條規
    定，上訴人就贈與系爭326地號土地撤銷權業已消滅。上訴
    人主張被上訴人廖評昌係自98年6月24日起始未履行扶養義
    務，其就系爭326地號土地贈與之撤銷權並未消滅，自不足
    取。
六、縱有關系爭326地號土地之贈與，上訴人所為撤銷之意思表
    示未逾除斥期間，或上訴人未對被上訴人廖評昌宥恕，則本
    件是否有上訴人所主張被上訴人自「98年6月24日之後」未
    履行扶養義務之情形？按當事人主張有利於己之事實者，就
    其事實有舉證之責任，民事訴訟法第277條前段定有明文。
  (一)上訴人訴訟代理人主張被上訴人廖評昌沒有煮飯、洗衣，沒
    有請上訴人過去吃飯，沒有奉養上訴人，被上訴人於原審判
    決之前未曾寄錢予上訴人云云（見本院卷第55頁反面、第56
    頁）。
  (二)查上訴人本人固到庭陳稱被上訴人不曾幫伊洗衣服，也不準
    備餐點給伊吃，嫌棄伊；沒有床讓伊睡，嫌伊骯髒，而未履
    行扶養義務等語（見原審訴字卷第24-25頁、本院卷第56頁
    正、反面）；然上訴人亦自陳被上訴人廖評昌係自64年間起
    即以前開方式未履行扶養義務等語（見本院卷第56頁反面）
    ，則被上訴人廖評昌於98年6月24日之後，縱有上訴人所稱
    繼續有該未履行扶養義務之情形，是否即可評價被上訴人廖
    評昌自斯時起對上訴人未履行扶養義務，已非無疑。
  (三)又證人吳秀茸於原審證稱：64年結婚後伊即與先生（即上訴
    人三子廖評陽）到台北居住，有搬過家，現在住土城，65年
    間其生小孩時，有搬回宜蘭三星鄉○○路100號與公婆（即
    上訴人與其配偶）同住，大概住了1年多。85年間以後，時
    間不確定，公婆有到土城即現在的地址，與伊夫婦住了大概
    1年，公婆後來又回到三星居住，之後又有陸續好幾次來來
    回回，至96年2月份請外勞請2年，到宜蘭三星的老家照顧公
    婆，97年3月1日其婆婆住聖母醫院養護之家，後來往生，外
    勞在98年1月份回去印尼，上訴人就自己住，98年1月31日上
    訴人去住他女兒廖美芬處，98年3月30日上訴人又回到三星
    老家，98年6月24日因為婆婆去世，伊與先生到三星與公公
    同住，在98年9月間伊帶上訴人回土城居住迄今等語（見原
    審訴字卷第38頁），是上訴人與配偶在世時即往來於宜蘭縣
    三星老家與三子廖評陽位於新北市土城住處居住，俟96年2
    月間並聘僱外勞照顧2人生活起居，迄98年6月24日上訴人配
    偶死亡後，上訴人三子廖評陽夫婦即返回宜蘭縣三星老家與
    上訴人同住，並於同年9月帶上訴人返回新北市土城住處同
    住，則上訴人於配偶死亡後仍如往常往來於宜蘭縣三星老家
    與上訴人三子廖評陽位於新北市土城處居住，應屬上訴人自
    行選擇與何子女居住之結果。
  (四)雖證人吳秀茸亦證稱：公婆原相互照顧，被上訴人夫婦要求
    上訴人聘僱外勞而未照顧公婆，婆婆住院後上訴人主要由外
    勞照顧，外勞於98年1月返回印尼後，上訴人即自行居住，
    並於98年1月31日與上訴人女兒廖美芬同住等語（見原審訴
    字卷第39頁）；上訴人三子廖評陽於本院亦稱上訴人因每年
    3月、9月均要申報農地休耕，故上訴人於98年3月30日返回
    宜蘭縣三星，而由居住於宜蘭市之上訴人二子廖評文依往常
    每星期2、3次買米、買菜予上訴人，被上訴人長久以來從未
    盡扶養義務等語（見本院卷第55頁反面至第56頁）。上訴人
    訴訟代理人並以因上訴人無人照顧，故於98年1月31日前與
    女兒廖美芬同住云云（見本院卷第55頁反面）。然上訴人自
    98年1月外勞返回印尼後，若因居於隔鄰之被上訴人未盡照
    顧之責，迫使上訴人離開三星老家而與女兒廖美芬同住，則
    何以上訴人仍願於98年3月2日再行贈與系爭337地號土地予
    被上訴人廖評昌？且若上訴人自98年3月30日返回三星老家
    後，因隔鄰之被上訴人廖評昌未盡照顧之責而由居住較遠之
    上訴人二子廖評文照顧，然何以上訴人配偶98年6月24日死
    亡後二子廖評文未如以往繼續照顧上訴人，而反由三子廖評
    陽前來與上訴人同住？前者與常情相違，後者廖評陽未能交
    待其原委，則證人吳秀茸之證詞、廖評陽所述是否可信，實
    屬存疑。另依吳秀茸、廖評陽前開所述，最明瞭被上訴人廖
    評昌是否未盡扶養義務者乃上訴人之二子廖評文、女兒廖美
    芬(至於四子廖評淇被上訴人抗辯業已死亡，見本院卷第110
    頁，且為上訴人所不爭），雖經上訴人於原審聲請傳訊，惟
    因2人不願到庭而捨棄（見原審訴字卷第24、37頁），上訴
    人上訴後本院依其聲請再傳訊廖評文，惟廖評文具狀拒絕證
    言（見本院卷第66頁），本院實未能明瞭被上訴人廖評昌如
    何未履行扶養義務。況且廖評陽與被上訴人吳秀芬間有恐嚇
    等刑事案件之糾紛，並經被上訴人吳玉芬聲請民事通常保護
    令在案，此有被上訴人提出之台灣宜蘭地方法院檢察署99年
    度偵字第549號起訴書、原審99年度易字第79號刑事判決影
    本、原審98年度家護字第279號民事通常保護令可憑（見本
    院卷第40-48頁、原審訴字卷第21頁），而廖評陽於該刑事
    案件審理時陳稱98年11月11日伊係辱罵被上訴人廖評昌，因
    之前分家有糾紛及其他因素等語（見本院卷第14頁），參以
    上訴人於原審稱伊將系爭326、337地號土地移轉予被上訴人
    ，係因考慮伊年紀大，預先作財產分配，伊亦將土地登記予
    所有兒子等語（見原審訴字卷第29頁），則本件訴訟結果攸
    關廖評陽與被上訴人廖評昌之分產糾紛，廖評陽與其配偶吳
    秀茸前開所述實難期公正而不足取。
  (五)末查上訴人三子廖評陽稱上訴人均自行支付生活費用，上訴
    人之子女均未提供等語（見本院卷第56頁），則縱被上訴人
    廖評昌於上訴人配偶98年6月24日死亡後，依往常並與其他
    子女相同未支付上訴人生活費，仍難認被上訴人未盡扶養義
    務。上訴人以被上訴人迄99年5月21日起始按月匯款2,500元
    予上訴人，主張被上訴人廖評昌未履行扶養義務云云，亦不
    足取。
  (六)綜上，上訴人未能舉證證明被上訴人廖評昌對其未履行扶養
    義務，則其依民法第416條第1項第2款規定撤銷對被上訴人
    廖評昌有關系爭326、337地號土地之贈與，自無可採。
七、綜上所述，上訴人依據民法第416條第1項第2款規定撤銷對
    於被上訴人廖評昌之贈與，並依不當得利之法律關係，訴請
    被上訴人將系爭326、337地號土地之所有權移轉登記予上訴
    人，均無理由，應予駁回。原審為上訴人敗訴之判決，並無
    不合。上訴意旨指摘原判決不當，求予廢棄改判，為無理由
    ，應予駁回。
八、兩造其餘之攻擊、防禦方法、未經援用之證據，經本院斟酌
    後，認為均不足以影響本判決之結果，自無逐一詳予論駁之
    必要，併此敘明。
九、據上論結，本件上訴為無理由，依民事訴訟法第449條第1項
    、第78條，判決如主文。
中    華    民    國   100    年    2     月    1     日
                    民事第十九庭
                        審判長法  官  魏麗娟
                              法  官  吳麗惠
                              法  官  李媛媛
正本係照原本作成。
如不服本判決，應於收受送達後20日內向本院提出上訴書狀，其
未表明上訴理由者，應於提出上訴後20日內向本院補提理由書狀
（均須按他造當事人之人數附繕本）上訴時應提出委任律師或具
有律師資格之人之委任狀；委任有律師資格者，另應附具律師資
格證書及釋明委任人與受任人有民事訴訟法第466條之1第1項但
書或第2項（詳附註）所定關係之釋明文書影本。如委任律師提
起上訴者，應一併繳納上訴審裁判費。
中    華    民    國   100    年    2     月    1     日
                              書記官  李華安
附註：
民事訴訟法第466條之1（第1項、第2項）：
對於第二審判決上訴，上訴人應委任律師為訴訟代理人。但上訴
人或其他法定代理人具有律師資格者，不在此限。
上訴人之配偶、三親等內之血親、二親等內之姻親，或上訴人為
法人、中央或地方機關時，其所屬專任人員具有律師資格並經法
院認為適當者，亦得為第三審訴訟代理人。